【裁判字號】    92,訴,591
【裁判日期】    921106
【裁判案由】    租佃爭議
【裁判全文】
臺灣彰化地方法院民事判決  九十二年度訴字第五九一號
    原      告  丙○○
                己○○
                丁○○
                庚○○
                壬○○
                辛○○
                戊○○
    訴訟代理人  乙○○
    被      告  甲○○
    訴訟代理人  癸○○
右當事人間請求租佃爭議事件，本院於民國九十二年十月二十三日言詞辯論終結，判
決如左：
  主      文
原告之訴駁回。
訴訟費用由原告負擔。
    事實及理由
一、按租佃爭議事件非經調解、調處，不得起訴，耕地三七五減租條例第二十六條第
    二項前段定有明文。本件原告等就其等所共有坐落彰化縣員林鎮○○段三四六地
    號地號、地目田、面積一六五０平方公尺土地（耕地）與被告間有關租佃爭議事
    件，業經彰化縣員林鎮公所、彰化縣政府耕地租佃委員會依法調解、調處，因調
    處不成立，而由彰化縣政府耕地租佃委員會移送本院，有彰化縣員林鎮公所耕地
    租佃委員會調解（處）程序筆錄及彰化縣政府耕地租佃委員會調（解）處程序筆
    錄在卷可稽。是原告等之起訴程序，於法尚無不合，合先敘明。
二、原告主張：被告承租原告等所共有系爭耕地耕作，每年租額（租金）為三百八十
    四公斤稻谷（穀），雙方同意該租額以糧食局當期稻谷收購價格折算現金繳付。
    惟被告自民國（下同）八十一年起，即未給付租金予出租人，屢經原告戊○○至
    被告住所當面催告，被告之妻即本件被告訴訟代理人癸○○卻以被告未實際從事
    耕作予以敷衍。嗣經原告等於九十一年七月十六日以存證信函催被告應於函到後
    七日內處理，被告竟僅給付五年租金，尚欠六年之租金未給付。又被告並未自任
    耕作，而由其胞弟呂清鎮耕作。爰本於耕地租佃之法律關係，請求判命被告交還
    系爭耕地等語，並提出彰化縣私有耕地租約書、地籍圖謄本、土地登記簿謄本、
    存證信函等件為證。
三、被告則抗辯稱：系爭耕地租約原係被告父親呂樹旺生前向原告等之先父許琨承租
    ，後來因許琨死亡，致無法換約，其後呂樹旺死亡，員林鎮公所迄八十七年間始
    通知被告續約，但為原告等所拒絕。被告係原承租人呂樹旺之長子，呂樹旺過世
    後繼任為戶長，始以被告名義續訂租約，被告並無未自任耕作，或將土地轉租他
    人之情事，實則因系爭耕地係被告之父承租，故由兄弟共同耕地，此情形不能認
    為係轉租。又被告於接獲原告函催繳交租金後，即將未罹於五年時效消滅期間內
    之租金全數付清，並無積欠情事，至於已超過五年期間之租金，被告行使時效抗
    辯，得拒絕履行，原告等不得據以終止租約等語，並提出戶籍登記簿謄本、郵政
    匯票影本、存證信函等件為證。
四、原告等主張被告承租其等共有之系爭耕地，依約每年租額為三百八十四公斤稻谷
    ，雙方同意依糧食局當期稻谷收購價格折算現金給付，且被告自八十一年起迄九
    十一年七月十六日止並未自動給付租金，經原告於九十一年七月十六日以存證信
    函催告，被告始於同月十九日給付五年份之租金，而對其餘部分主張時效消滅，
    拒絕給付等情，已據其提出土地登記謄本、存證信函及掛號郵件收件回執、耕地
    租約書為證，且為被告所自認，堪信原告此部份之主張為真實。
五、原告等復主張被告並未自任耕作，且積欠地租達兩年之總額，故原告等得終止租
    約，收回耕地等語；被告則辯稱：伊並無未自行耕作之情事，而係由兄弟共同耕
    作，關於耕作之支出及收成，均由被告與其弟呂清鎮分擔分配，並無轉租或不自
    任耕作之情事，且所積欠之租金，被告於接獲原告等催告後，亦在原告所定期限
    內給付，至於原告逾五年未請求之租金，被告依法得行使時效消滅抗辯，拒絕給
    付等語。按法律關係（權利義務關係）之存否，如當事人有所爭執，依舉證責任
    分配法則，主張存在者，應就該法律關係成立之要件事實，負舉證責任，若應負
    舉證責任者不能舉證，以證實自己主張之事實為真正，縱使對造就其抗辯事實即
    令不能舉證，或其所舉證據尚有疵累，亦無從遽認其主張屬實（最高法院十七年
    上字第九一七號判例意旨參照）。故本件原告等主張被告有未自任耕作及積欠地
    租兩年之總額未給付之情事，既為被告所否認，原告自應就所主張之事實，負舉
    證責任。
六、次按凡戶長出名承租之耕地，而由未分家之兄弟共同承耕，嗣後因分家關係，而
    將該租來之耕地分耕者，自應解為該戶長所訂租約，係自始以戶長資格代表未分
    家之兄弟全體所為之法律行為，其事後分耕，不僅與轉租情形有別，且應認為分
    耕人與出租人間，亦已發生租賃關係，無耕地三七五減租條例第十六條所定轉租
    無效之適用（最高法院五十二年台上字第一０一四號判例參照）；再被上訴人因
    分析家產將承租之系爭耕地分歸其長子劉某耕作，核與轉租有間，雖被上訴人與
    其長子劉某分戶，未營共同生活，上訴人仍不得以被上訴人分析家產之行為為轉
    租，而主張原訂租約無效（六十九年台上字第二一四六號判例參照）。本件原告
    等主張被告將承租之耕地交由其弟耕作乙節，為被告所否認，辯稱：該耕地係被
    告之父親呂樹旺生前所承租，其父親亡故後，由兄弟繼承，因原告不願協同辦理
    變更登記，故由被告兄弟中願意承耕者共同耕作，關於耕作之支出及收成，均由
    被告與其弟呂清鎮分擔分配，並無轉租或不自任耕作之情事等語。查系爭耕地確
    由被告之父親呂樹旺生前所承租，於呂樹旺死亡後，被告曾檢附相關資料申請辦
    理變更登記，惟經原告等人提出異議，而雙方未能協同完成變更登記等情，有原
    告等提出彰化縣員林鎮公所九十二年十月六日員鎮民字第０九二００三０五三三
    號函復本院之系爭土地三七五租約相關資料及該公所八十七年十二月三十一日（
    八七）員鎮民字第三二三七七號函影本在卷可憑，堪信被告前開抗辯屬實。核之
    前揭最高法院判例意旨所示，原由被告父親呂樹旺承租之耕地，於其父親過世後
    ，由其等兄弟共同耕作，實難認合於「不自任耕作」之要件，而原告等復未能就
    被告確有未自任耕作之情事，舉證以實說，原告此部分之主張，自不能採取。
七、另按耕地出租人以承租人積欠地租達兩年之總額為原因終止租約，應先依民法第
    四百四十條第一項規定，定相當期限催告承租人支付，並須於催告期滿，承租人
    仍不為支付，出租人始得終止租約，最高法院八十六年台上字第三三二四號判例
    可資參照。再利息、紅利、租金、贍養費、退職金及其他一年或不及一年之定期
    給付債權，其各期給付請求權，因五年間不行使而消滅；又時效完成後債務人得
    拒絕給付，民法第一百二十六條、第一百四十四條第一項分別定有明文。查被告
    於收受原告等存證信函催告後，即於原告所定之期限內，將未罹於時效消滅之地
    租清償完畢等情，為兩造所不爭執，核上揭條文之規定，被告就罹於時效之租金
    拒絕給付，於法自屬有據，則原告等即不能以其未清償該部分已時效完成之租金
    達二年為由，終止系爭耕地租約。
八、綜上所述，原告主張被告有不自任耕作及地租積欠達二年之總額等事實，於法不
    能採憑。從而，原告依耕地三七五減租條例第十六條第一項、第二項及第十七條
    第一項第三款之規定，終止耕地租約，請求被告將系爭耕地交還原告，為無理由
    ，不應准許。
九、本件為判決基礎之事證已臻明確，兩造其餘攻擊、防禦方法及舉證，核與判決結
    果不生影響，自無庸逐一論列，附此敘明。
據上論結，本件原告之訴為無理由，依民事訴訟法第七十八條、第八十五條第一項前
段，判決如主文。
中      華      民      國    九十二    年     十一     月      六      日
                                    臺灣彰化地方法院民事第一庭
                                        民事第一庭
~B法      官  蔡紹良
右為正本係照原本作成。
如對本判決上訴，應於判決送達後二十日內向本院提出上訴狀。
~B法院書記官  田慧賢
中      華      民      國    九十二    年     十一     月      六      日


司法院資訊處製作；財團法人民間司法改革基金會備份。
